臺灣臺北地方法院刑事判決　　　　　　　96年度易字第1818號
公　訴　人　臺灣臺北地方法院檢察署檢察官
被　　　告　甲○○
選任辯護人　黃瑞真律師
　　　　　　陳添信律師
上列被告因詐欺等案件，經檢察官提起公訴（96年度偵字第9977
號），嗣被告於本院準備程序進行中，就被訴事實為有罪之陳述
，經本院告知簡式審判程序意旨，並聽取公訴人、被告及辯護人
之意見後，改行簡式審判程序審理，判決如下：
    主  文
甲○○連續意圖為自己不法之所有，以詐術使人將本人之物交付
，處拘役捌拾日，如易科罰金，以銀元參佰元即新臺幣玖佰元折
算壹日，減為拘役肆拾日，如易科罰金，以銀元參佰元即新臺幣
玖佰元折算壹日；又意圖為自己不法之所有，以詐術使人將本人
之物交付，處拘役貳拾日，如易科罰金，以新臺幣壹仟元折算壹
日，減為拘役拾日，如易科罰金，以新臺幣壹仟元折算壹日；又
意圖為自己不法之所有，以詐術使人將本人之物交付，處拘役貳
拾日，如易科罰金，以新臺幣壹仟元折算壹日，減為拘役拾日，
如易科罰金，以新臺幣壹仟元折算壹日；應執行拘役伍拾玖日，
如易科罰金，以銀元參佰元即新臺幣玖佰元折算壹日。緩刑貳年
。
    事  實
一、甲○○係址設臺北市大安區○○○路○段81巷3號1 樓「羅福
    牙醫診所」之負責人及執業醫師，並與中央健康保險局（下
    稱中央健保局）簽訂「全民健康保險特約醫事服務機構合約
    」，辦理全民健康保險醫療業務，為從事業務之人，竟自民
    國94年8 月4 日起至95年6 月30日止，基於行使業務登載不
    實文書及詐欺之概括犯意，並分別於95年7 月15日、同年月
    27日另各基於行使業務登載不實文書之犯意及為自己不法之
    所有之意圖，明知於如附表所示之時間，僅對如附表所示魏
    其芳等7 名病患，從事如附表「實際診療內容」欄內所示之
    醫療內容，卻以如附表「不實醫療內容」欄內所示之不實醫
    療內容，登載於其業務上所做成之病歷文書上，據以製作不
    實之中央健保局保險對象門診醫療服務點數申報總表、點數
    清單、醫令清單等電磁紀錄文書檔案，再透過電腦連線之方
    式，按月將該等不實之電磁紀錄文書檔案轉輸至中央健保局
    臺北分局申報請領醫療給付而行使之（即採「連線申報」方
    式），使中央健保局臺北分局陷於錯誤，依上開不實就醫紀
    錄給付醫療費用，共計溢額給付新臺幣（下同）1 萬8,350
    元，致生損害於中央健保局醫務管理之正確性及各該病患。
    嗣經中央健保局於95年10月間會同中華民國牙醫師公會全國
    聯合會審查醫師隨機抽驗，始查悉上情。
二、案經中央健保局函送臺灣臺北地方法院檢察署檢察官偵查起
    訴，嗣因被告於本院準備程序進行中就被訴事實為有罪之陳
    述，本院改行簡式審判程序審理。
    理  由
一、訊據被告楊朝盛對上揭事實於本院審理中坦承不諱，核與證
    人魏其芳、仇俐馨、李育寧、蔡亞芯、鄭筑云、曾湘怡及陳
    光樓之證述大致相符，並有全民健康保險特約醫事服務機構
    合約、中央健保局牙科患者實地訪查口腔檢查紀錄、保險對
    象門診就醫紀錄明細表、保險對象IC卡資料查詢表、羅福牙
    醫診所門診病歷及臺灣臺北地方法院檢察署檢察事務官室公
    務電話紀錄附卷可稽。綜上足認被告自白與事實相符，犯行
    洵堪認定，應予依法論科。
二、按刑法部分條文已於94年1 月7 日修正，於同年2 月2 日經
    總統公布，並於被告行為後之95年7 月1 日施行，而按行為
    後法律有變更者，適用行為時之法律，但行為後之法律有利
    於行為人者，適用最有利於行為人之法律，修正後刑法第2
    條第1 項定有明文。又此規定係規範行為後法律變更所生新
    舊法律比較適用之準據法，是刑法第2 條本身雖經修正，但
    刑法第2 條既屬適用法律之準據法，本身尚無比較新舊法之
    問題，應一律適用裁判時之現行刑法第2 條規定以決定適用
    之刑罰法律。又比較時應就罪刑有關之共犯、未遂犯、想像
    競合犯、牽連犯、連續犯、結合犯，以及累犯加重、自首減
    輕暨其他法定加減原因（如身分加減）與加減例等一切情形
    ，綜其全部罪刑之結果而為比較（最高法院95年5 月23日95
    年度第8 次刑庭會議決議參照）。爰先就本件被告於95年7
    月1日前所為犯行之新舊法比較結果論述如下：
（一）罰金刑：刑法第33條第5 款罰金最低額業經修正為新臺幣
      1,000 元以上，並以百元為單位，較諸修正前最低額為銀
      元10元（業經提高為10倍），自以修正前之規定有利。又
      刑法施行法增訂第1 條之1 ，於95年6 月14日經總統公布
      ，並自同年7 月1 日起施行，該條規定：「中華民國九十
      四年一月七日（註：立法院通過修正案之時間）刑法修正
      施行後，刑法分則編所定罰金之貨幣單位為新臺幣。九十
      四年一月七日刑法修正時，刑法分則編未修正之條文定有
      罰金者，自九十四年一月七日刑法修正施行後，就其所定
      數額提高為三十倍。但七十二年六月二十六日至九十四年
      一月七日新增或修正之條文，就其所定數額提高為三倍」
      。亦即自95年7 月1 日起，刑法分則編所定罰金之貨幣單
      位，由原來之銀元改為新臺幣，且94年1 月7 日刑法修正
      時，刑法分則編未修正之條文定有罰金者，自95年7 月1
      日起，有關罰金之數額提高為30倍。本件被告所犯刑法第
      215 條、第339 條第1 項有罰金刑之處罰，均自24年7 月
      1 日公布施行後即未再修正，依增訂刑法施行法第1 條之
      1 之規定，其罰金以新臺幣為單位，數額應提高30倍。此
      與修正前之罰金以銀元為單位，並適用罰金罰鍰提高標準
      條例之結果應提高10倍，就罰金最高額而言，其結果相同
      ，故應逕適用現行法即刑法施行法第1 條之1 ，不再適用
      罰金罰鍰提高標準條例第1 條。
（二）連續犯：刑法修正後，刪除第56條連續犯之規定，此刪除
      雖非犯罪構成要件之變更，但顯已影響行為人刑罰之法律
      效果，自屬法律有變更，經比較新、舊法結果，修正前刑
      法第56條連續犯規定，將被告之數次詐欺取財行為以一罪
      論，顯較有利被告。
（三）綜合上述各條文修正前後之比較，以被告行為時之法律較
      有利於被告，自應適用修正前刑法之相關規定予以論處。
三、核被告所為，係犯刑法第216 條、第215 條、第220 條第2
    項之行使業務上登載不實文書罪及同法第339 條第1 項之詐
    欺取財罪。被告接續於病歷及電磁紀錄登載不實醫療內容之
    低度行為為傳輸行使之高度行為所吸收，不另論罪。被告行
    使業務上登載不實文書向中央健保局申領款項，係同時觸犯
    行使業務上登載不實文書罪及詐欺取財罪，為想像競合犯，
    依刑法第55條之規定，從一較重之行使詐欺取財罪處斷。被
    告自94年8 月4 日起至95年6 月30日多次詐欺取財犯行，時
    間緊接，手段及目的相同，觸犯構成要件相同之罪名，應係
    基於初始同一犯罪計劃下之概括犯意為之，為連續犯，依修
    正前刑法第56條規定，論以一罪，並加重其刑，且與被告於
    95 年7月15日、95年7 月27日之詐欺取財犯行，犯意個別，
    應予分論併罰。爰審酌被告於本院坦承犯行，犯後態度尚佳
    ，並參酌被告詐欺之金額、犯罪之動機、目的、手段、品行
    、智識程度等一切情狀，分別量處如主文所示之刑。
四、被告為連續詐欺取財犯行後，刑法第41條易科罰金之折算標
    準，亦由原配合依罰金罰鍰提高標準條例第2 條規定（現已
    刪除）提高之銀元1 百元至3 百元（即新臺幣3 百元至9 百
    元），修正為新臺幣1 千元、2 千元、3 千元，經比較新、
    舊法之結果，修正後之規定並非較有利於被告等，依刑法第
    2 條第1 項前段規定，應適用修正前之規定，爰就被告自94
    年8 月4 日起至95年6 月30日之連續詐欺取財犯行部分，依
    修正前刑法第41條第1 項前段規定諭知易科罰金之折算標準
    。另就被告95年7 月15日、95年7 月27日之詐欺取財犯行，
    依刑法第41條第1 項前段規定諭知易科罰金之折算標準。
五、被告如所述各次詐欺取財犯行之時間，均於96年4 月24日之
    前，且均無中華民國96年罪犯減刑條例所定不得減刑之情形
    ，爰均依同條例第2 條第1 項第3 款、第7 條規定，減其宣
    告刑2 分之1 ，並均依同條例第9 條規定，就被告減刑後之
    刑諭知易科罰金之折算標準。
六、被告為連續詐欺犯行後，刑法第51條關於數罪併罰定執行刑
    之規定同經修正，本件被告應分論併罰之數罪中有部分係在
    刑法修正施行前所為，於定應執行刑時亦應為法律修正之比
    較。而修正前刑法第51條第5 款、第6 款規定：「宣告多數
    有期徒刑者，於各刑中之最長期以上，各刑合併之刑期以下
    ，定其刑期，但不得逾二十年」、「宣告多數拘役者，比照
    前款定其刑期。但不得逾四個月。」，修正後則規定：「宣
    告多數有期徒刑者，於各刑中之最長期以上，各刑合併之刑
    期以下，定其刑期。但不得逾三十年」、「宣告多數拘役者
    ，比照前款定其刑期。但不得逾一百二十日。」，經比較新
    、舊法結果，修正後之規定並非較有利於被告等，則依刑法
    第2 條第1 項前段，應就被告等減刑後之刑，依修正前刑法
    第51條第6 款規定，定其應執行之刑，並依最有利於被告等
    之易科罰金之折算標準即修正前刑法第41條第1 項前段規定
    ，諭知定應執行刑後易科罰金之折算標準。
七、末查，被告前未曾受有期徒刑以上刑之宣告，有臺灣高等法
    院被告前案紀錄表可稽，其因一時失慮致犯本罪，並依檢察
    官指示捐款新臺幣8 萬元予公益團體，有劃撥單1 紙在卷可
    稽，本院信被告經此論罪科刑之教訓，應知所警惕，信無再
    犯之虞，所宣告之刑以暫不執行為適當，爰依修正後之刑法
    第74條第1 項第1 款（依最高法院決議，緩刑應逕適用新法
    ）之規定，併予宣告緩刑2 年。
據上論斷，應依刑事訴訟法第273 條之1 第1 項、第299 條第1
項前段，刑法第2 條第1 項前段、第216 條、第220 條第2 項、
第215 條、第339 條第1 項、第55條、第41條第1 項前段、第74
條第1 項第1 款，修正前刑法第56條、第41條第1 項前段、第51
條第6 款，刑法施行法第1 條之1 ，修正前罰金罰鍰提高標準條
例第2 條，現行法規所定貨幣單位折算新臺幣條例第2 條，中華
民國96年罪犯減刑條例第2 條第1 項第3 款、第7 條、第9 條，
判決如主文。
本案經檢察官侯靜雯到庭執行職務。
中　　華　　民　　國　　96　　年　　8 　　月　　31　　日
　　　　　　　　　刑事第三庭    法　官　胡宗淦
以上正本證明與原本無異。
如不服本判決，應於判決送達後10日內向本院提出上訴狀（應抄
附繕本）。告訴人或被害人如對於本判決不服者，應具備理由請
求檢察官上訴，其上訴期間之計算係以檢察官收受判決正本之日
期為準。
　　　　　　　　　　　　　　　　書記官　張耀鴻
中　　華　　民　　國　　96　　年　　9 　　月　　3 　　日
附錄法條：
中華民國刑法第215條
（業務上文書登載不實罪）
從事業務之人，明知為不實之事項，而登載於其業務上作成之文
書，足以生損害於公眾或他人者，處3年以下有期徒刑、拘役或5
百元以下罰金。
中華民國刑法第216條
（行使偽造變造或登載不實之文書罪）
行使第 210 條至第 215 條之文書者，依偽造、變造文書或登載
不實事項或使登載不實事項之規定處斷。
中華民國刑法第220條
（準文書）
在紙上或物品上之文字、符號、圖畫、照像，依習慣或特約，足
以為表示其用意之證明者，關於本章及本章以外各罪，以文書論
。
錄音、錄影或電磁紀錄，藉機器或電腦之處理所顯示之聲音、影
像或符號，足以為表示其用意之證明者，亦同。
中華民國刑法第339條
（普通詐欺罪）
意圖為自己或第三人不法之所有，以詐術使人將本人或第三人之
物交付者，處5年以下有期徒刑、拘役或科或併科1千元以下罰金
。
以前項方法得財產上不法之利益或使第三人得之者，亦同。
前二項之未遂犯罰之。
附表
   ┌──┬───┬──────┬───────┬────────┬────┐
   │編號│病　患│  時    間  │實際診療內容  │ 不實醫療內容   │溢領金額│
   ├──┼───┼──────┼───────┼────────┼────┤
   │ １ │魏其芳│94.08.18    │將脫落假牙裝回│牙位12前牙複合樹│  600元 │
   │    │      │            │去，沒有醫療  │脂充填─雙面    │        │
   │    │      ├──────┼───────┼────────┼────┤
   │    │      │94.09.23    │將脫落假牙裝回│牙位22前牙複合樹│  600元 │
   │    │      │            │去，沒有醫療  │脂充填─雙面    │        │
   │    │      ├──────┼───────┼────────┼────┤
   │    │      │95.02.03    │洗牙及塗氟    │牙位25後銀粉充填│  600元 │
   │    │      │            │              │─雙面          │        │
   │    │      ├──────┼───────┼────────┼────┤
   │    │      │95.02.17    │將脫落假牙裝回│牙位34後牙複合樹│  600元 │
   │    │      │            │去，沒有醫療  │脂充填─單面    │        │
   │    │      ├──────┼───────┼────────┼────┤
   │    │      │95.04.12    │無診療        │牙位11前牙複合樹│  600元 │
   │    │      │            │              │脂充填─雙面    │        │
   ├──┼───┼──────┼───────┼────────┼────┤
   │ ２ │仇琍馨│94.08.04    │牙位24無窩洞、│牙位24銀粉充填─│  600元 │
   │    │      │            │無填補物      │雙面            │        │
   │    │      ├──────┼───────┼────────┼────┤
   │    │      │94.09.02    │牙位34無窩洞、│牙位34銀粉充填─│  450元 │
   │    │      │            │無填補物      │單面            │        │
   │    │      ├──────┼───────┼────────┼────┤
   │    │      │94.10.17    │牙位12無窩洞、│牙位12前牙複合樹│  600元 │
   │    │      │            │無填補物      │脂充填一雙面    │        │
   │    │      ├──────┼───────┼────────┼────┤
   │    │      │94.11.15    │牙位15無窩洞、│牙位15銀粉充填─│  600元 │
   │    │      │            │無填補物      │雙面            │        │
   │    │      ├──────┼───────┼────────┼────┤
   │    │      │94.12.08    │牙位26無窩洞、│牙位26銀粉充填─│  600元 │
   │    │      │            │無填補物      │雙面            │        │
   │    │      ├──────┼───────┼────────┼────┤
   │    │      │95.01.06    │牙位27無窩洞、│牙位27銀粉充填─│  600元 │
   │    │      │            │無填補物      │雙面            │        │
   │    │      ├──────┼───────┼────────┼────┤
   │    │      │95.04.20    │牙位16無窩洞、│牙位16銀粉充填─│  600元 │
   │    │      │            │無填補物      │雙面            │        │
   │    │      ├──────┼───────┼────────┼────┤
   │    │      │95.05.11    │牙位36無窩洞、│牙位36後牙複合樹│  800元 │
   │    │      │            │無填補物      │脂充填─雙面    │        │
   │    │      ├──────┼───────┼────────┼────┤
   │    │      │95.06.30    │牙位41無窩洞、│牙位41前牙複合樹│  600元 │
   │    │      │            │無填補物      │脂充填─雙面    │        │
   │    │      ├──────┼───────┼────────┼────┤
   │    │      │95.07.15    │牙位27無窩洞、│牙位27銀粉充填─│  600元 │
   │    │      │            │無填補物      │雙面            │        │
   ├──┼───┼──────┼───────┼────────┼────┤
   │ ３ │李育寧│95.05.01    │牙位13無窩洞、│牙位13前牙複合樹│  600元 │
   │    │      │            │無填補物      │脂充填─雙面    │        │
   ├──┼───┼──────┼───────┼────────┼────┤
   │ ４ │蔡亞芯│94.10.26    │牙位14、15、16│牙位16、17銀粉充│1,200元 │
   │    │      │            │、17為連節牙冠│填─雙面        │        │
   │    │      │            │，無診療      │                │        │
   │    │      ├──────┼───────┼────────┼────┤
   │    │      │94.11.14    │牙位12、11、21│牙位11前牙複合樹│  600元 │
   │    │      │            │為連節牙冠，無│脂充填─雙面    │        │
   │    │      │            │診療          │                │        │
   │    │      ├──────┼───────┼────────┼────┤
   │    │      │94.12.07    │牙位12、11、21│牙位21前牙複合樹│  600元 │
   │    │      │            │為連節牙冠，無│脂充填─雙面    │        │
   │    │      │            │診療          │                │        │
   │    │      ├──────┼───────┼────────┼────┤
   │    │      │95.05.25    │牙位36、37為連│牙位36銀粉充填─│  600元 │
   │    │      │            │節牙冠，無診療│雙面            │        │
   │    │      ├──────┼───────┼────────┼────┤
   │    │      │95.06.07    │牙位26銀粉充填│牙位26後牙複合樹│  800元 │
   │    │      │            │─4面         │脂充填─雙面    │        │
   ├──┼───┼──────┼───────┼────────┼────┤
   │ 5  │鄭筑云│95.06.12    │牙位26後牙複合│牙位26後牙複合樹│  200元 │
   │    │      │            │樹脂充填─單面│脂充填─雙面    │        │
   │    │      ├──────┼───────┼────────┼────┤
   │    │      │95.07.27    │牙位21無充填物│牙位21前牙複合樹│  600元 │
   │    │      │            │              │脂充填─雙面    │        │
   ├──┼───┼──────┼───────┼────────┼────┤
   │ 6  │曾湘怡│95.02.24    │牙位36銀粉充填│牙位36銀粉充填─│  150元 │
   │    │      │            │─單面（咬合面│雙面            │        │
   │    │      │            │）            │                │        │
   ├──┼───┼──────┼───────┼────────┼────┤
   │ 7  │陳光樓│95.01.14    │牙位21無窩洞、│牙位21銀粉充填─│  600元 │
   │    │      │            │無充填物      │雙面            │        │
   │    │      ├──────┼───────┼────────┼────┤
   │    │      │95.01.23    │牙位27仍有牙，│牙位27簡單性拔牙│  500元 │
   │    │      │            │無診療        │                │        │
   │    │      ├──────┼───────┼────────┼────┤
   │    │      │95.02.11    │牙位33無充填物│牙位33前牙複合樹│  450元 │
   │    │      │            │              │脂充填─單面    │        │
   │    │      ├──────┼───────┼────────┼────┤
   │    │      │95.02.18    │牙位42無充填物│牙位42前牙複合樹│  600元 │
   │    │      │            │              │脂充填─雙面    │        │
   │    │      ├──────┼───────┼────────┼────┤
   │    │      │95.03.11    │牙位26無充填物│牙位26銀粉充填─│  600元 │
   │    │      │            │              │雙面            │        │
   │    │      ├──────┼───────┼────────┼────┤
   │    │      │95.05.26    │牙位41為瓷牙（│牙位41前牙複合樹│  600元 │
   │    │      │            │陳光樓表示94年│脂充填─雙面    │        │
   │    │      │            │所補），無診療│                │        │
   │    │      ├──────┼───────┼────────┼────┤
   │    │      │95.06.07    │16牙位缺牙（陳│牙位16銀粉充填─│  600元 │
   │    │      │            │光樓表示牙位15│雙面            │        │
   │    │      │            │、16、17、18之│                │        │
   │    │      │            │活動假牙是95年│                │        │
   │    │      │            │2月所做），無 │                │        │
   │    │      │            │診療          │                │        │
   ├──┼───┼──────┼───────┼────────┼────┤
   │總計│      │            │              │                │18,350元│
   └──┴───┴──────┴───────┴────────┴────┘
